【裁判字號】    97,訴更(一),4
【裁判日期】    990331
【裁判案由】    確認股權存在等
【裁判全文】
臺灣高雄地方法院民事判決           97年度訴更(一)字第4號
原      告  世遊育樂事業股份有限公司
法定代理人  己○○
訴訟代理人  唐小菁律師
被      告  哈雷通運有限公司
法定代理人  丙○○
被      告  乙○○
共      同  洪士宏律師
訴訟代理人
            林易玫律師
複  代理人  馬興平
被      告  戊○○
            甲○○
上列當事人間請求確認股權存在等事件，經臺灣高等法院高雄分
院發回更審，本院於民國99年3 月10日言詞辯論終結，判決如下
：
    主      文
原告之訴駁回。
訴訟費用由原告負擔。
    事實及理由
一、被告戊○○、甲○○未於最後言詞辯論期日到場，核無民事
    訴訟法第386 條各款所列情形，爰依原告之聲請，由其一造
    辯論而為判決。
二、原告主張：被告戊○○與訴外人陽明山通運有限公司（下稱
    陽明山公司）因收受原告預付租車車資而未出車，並經原告
    以此向臺灣臺北地方法院（下稱臺北地院）聲請核發債權額
    共新臺幣（下同）1,068,600 元之支付命令確定後（下稱系
    爭支付命令），持以向臺北地院聲請強制執行被告戊○○之
    財產，經該院囑託鈞院民事執行處分別於民國94年9 月28日
    以94雄院貴民溫94執助字第1060號及95年2 月7 日以95年度
    執助字第22號核發執行扣押命令，禁止被告戊○○對於被告
    哈雷通運有限公司（下稱哈雷公司）之出資額，在執行債權
    額1,068,600 元及其遲延利息、執行暨程序費用之範圍內（
    下稱執行債權額）為移轉或其他處分行為，並禁止第三人就
    上開出資額為移轉過戶之行為（下稱系爭命令）。詎被告戊○○與乙○○（哈雷公司法定代理人丙○○之妻）於收受系
    爭命令後，竟以通謀虛偽之意思表示簽立日期為94年1 月3
    日之讓渡書1 紙，將被告戊○○在被告哈雷公司所持有出資
    額300 萬元（下稱系爭出資額）讓渡予被告乙○○，嗣於94
    年11月9 日向經濟部中部辦公室申請變更登記，將其中200
    萬元之出資額移轉登記予被告乙○○、其中100 萬元之出資
    額移轉登記予被告甲○○（即乙○○之子），藉以逃避原告
    之強制執行，其等就系爭股權所為通謀虛偽讓與及變更登記
    移轉之行為，依民法第87條第1 項前段規定，均屬無效。又
    縱或被告間之出資額讓與非屬通謀虛偽意思表示，然其等間
    之讓與並無對價，仍為轉讓已有害於原告之債權，原告自得
    聲請法院予以撤銷。而被告哈雷公司對系爭命令依法聲明異
    議，否認被告戊○○系爭股權存在，原告即有請求確認股東
    權利存在之必要。為此爰依民法第11 3條及第242 條之規定
    為先位聲明請求：(一)確認被告戊○○對於被告哈雷通運有限
    公司出資額300 萬元之股東權利存在。(二)被告戊○○與被告
    乙○○、甲○○間於94年11月9 日以經濟部經授中字第0943
    3130130 號變更出資額各200 萬元、100 萬元之登記應予塗
    銷。並依民法第244 條第1 項、第4 項之規定備位聲明請求
    請求: (一)確認被告戊○○對於被告哈雷通運有限公司出資額
    300 萬元之股東權利存在。(二)被告戊○○與乙○○間及戊○○與甲○○間，於94年11月9 日以經濟部經授中字第094331
    30130 號分別變更股權出資額200 萬元、100 萬元登記應予
    撤銷。(三)被告乙○○應將所登記被告哈雷公司之股權出資額
    200 萬元移轉登記予被告戊○○。(四)被告甲○○應將所登記
    被告哈雷公司之股權出資額100 萬元移轉登記予被告戊○○
    。
三、被告部分：
  (一)被告哈雷公司、乙○○則以：被告戊○○因自88年間陸續向
    被告哈雷公司購買遊覽車，總計價金約7 、800 萬元，但由
    於其欠缺資金，乃以被告哈雷公司之名義貸款購買，被告戊○○則以訴外人韋寶琴、曾如君及丁○○所開立之票據交予
    被告哈雷公司以為清償，迄至91年間，被告戊○○因承接遊
    覽車業務需有公司股東之名義，乃商得被告哈雷公司之同意
    ，暫將被告乙○○之出資額移轉登記至被告戊○○名下，使
    被告戊○○得以被告哈雷公司股東之名義洽談業務。嗣於92
    年間因被告戊○○所交付之票據陸續跳票，雖經被告哈雷公
    司同意緩期清償，惟仍無法繳付，經計算結果被告戊○○積
    欠之金額為3,172,118 元，因被告戊○○已無任何資產，被
    告哈雷公司乃同意以被告戊○○所有之遊覽車作為抵償，同
    時書立讓渡書，將當初無償移轉至其名下之出資額交還予被
    告乙○○處理，是被告戊○○對被告哈雷公司本無出資，被
    告戊○○、乙○○、甲○○間之移轉登記僅為使出資額符合
    實質上所有之狀態，並非因抵償債務，更非通謀虛偽意思等
    語資為抗辯。並聲明：原告之訴駁回。
  (二)被告戊○○於最後言詞辯論期日未到場，據其提出之書狀及
    以前到場聲明與陳述則以：伊經營遊覽車業務，於94年間因
    經營不善倒閉，同時其居住之桃園縣蘆竹鄉○○路○ 段51號
    8 樓房屋亦遭法院查封拍賣，原告明知伊業因上開房屋遭法
    院拍賣而搬遷至臺北居住，竟偽造債權並聲請臺北地院核發
    系爭支付命令，嗣又執系爭支付命令聲請強制執行，並因執
    行未果而提起本訴，惟原告對伊並無債權，且伊當初青年創
    業向被告哈雷公司購買遊覽車數十輛，係由被告哈雷公司代
    為擔保貸款繳付價金，事後伊始依約按月分期攤還購車貸款
    ，而伊登記為被告哈雷公司之股東係因接洽業務所需，並無
    實質出資，嗣後因經營不善而無法繳付前開購車之分期款項
    ，乃由被告哈雷公司開回上開所購遊覽車抵償，同時並得伊
    之同意將系爭出資額移轉登記回復被告乙○○所有，伊對被
    告哈雷公司本無出資，與被告乙○○、甲○○間之出資額移
    轉登記並非通謀虛偽意思表示等語資為抗辯。並聲明：原告
    之訴駁回。
  (三)被告甲○○未於言詞辯論期日到場，亦未提出書狀作何聲明
    或陳述。
四、兩造不爭執事項
  (一)原告對被告戊○○及陽明山公司之本金1,068,600 元之債權
    ，業經臺灣臺北地方法院以94年促字第9749號及94年度促字
    第20991號支付命令裁定確定。
  (二)原告以上開支付命令為執行名義聲請強制執行被告戊○○之
    財產，經本院民事執行處分別於94年9 月28日、95年2 月7
    日核發系爭執行命令，禁止被告戊○○對於被告哈雷公司之
    出資額，在執行債權額1,068,600 元及其遲延利息、執行暨
    程序費用之範圍內為移轉或其他處分行為，並禁止第三人就
    上開出資額為移轉過戶之行為，被告哈雷公司於94年10月6
    日、95年2 月10日收受，均以其針對上開支付命令與原告尚
    有糾葛為由對系爭執行命令聲明異議。
  (三)被告戊○○於94年11月9 日，將其對於被告哈雷公司出資額
    300 萬元移轉登記予被告乙○○、甲○○各200 萬元、100
    萬元，並未收取對價，亦非抵債。
  (四)被告戊○○除系爭股權外，已無其他財產可清償積欠原告之
    債務。
  (五)被告乙○○於91年間將其對被告哈雷公司出資額600 萬元移
    轉登記與被告戊○○、訴外人丁○○各300 萬元，並於91年
    10月31日辦理移轉登記。
五、得心證之理由
  (一)原告以上開支付命令為執行名義聲請強制執行被告戊○○之
    財產，經本院民事執行處分別於94年9 月28日、95年2 月7
    日核發系爭執行命令，禁止被告戊○○對於被告哈雷公司之
    出資額，在執行債權額1,068,600 元及其遲延利息、執行暨
    程序費用之範圍內為移轉或其他處分行為，並禁止第三人就
    上開出資額為移轉過戶之行為，被告哈雷公司於94年10月6
    日、95年2 月10日收受後，均以其針對上開支付命令與原告
    尚有糾葛為由對系爭執行命令聲明異議，而原告對於被告哈
    雷公司就本院上揭94年9 月28日核發之執行命令所為之聲明
    異議並未於強制執行法第120 條第2 項提起訴訟，且向執行
    法院為起訴之證明，因而經本院民事執行處撤銷該執行命令
    ，嗣原告方就被告哈雷公司對於本院上揭94年9 月28日核發
    之執行命令所為之聲明異議於本院提起本件訴訟，此經本案
    調閱本院94年度執助字第1060號、95年度執助字第22號卷宗
    查明無訛，是被告戊○○之系爭出資額既係於94年1 月3 日
    書立讓渡書移轉予被告乙○○，並於94年10月30日移轉登記
    予被告乙○○及甲○○，此乃分係於收受前揭第1 次扣押命
    令之前、撤銷前揭第1 次扣押命令之後與在前揭第2 次核發
    扣押命令前之期間內，自並未違反本院民事執行處所核發之
    系爭扣押命令，合先敘明。
  (二)原告對被告戊○○是否具有債權？
    被告戊○○固抗辯於93年間即因房屋遭拍賣，而搬離桃園縣
    蘆竹鄉○○路○ 段51號8 樓，系爭支付命令仍以前開住址為
    送達住址，並未合法送達，且其並未積欠原告債務云云。惟
    查被告戊○○之戶籍址於95年4 月7 日仍設於前址，有戶籍
    謄本在卷可按（見前審卷(一)第51頁），而經本院向臺北地院
    查詢結果，被告戊○○迄至99年3 月9 日止亦未聲請撤銷支
    付命令之確定證明書，亦有電話記錄在卷可按（見本院卷第
    287 頁），是其是否業因房屋遭受拍賣而遷離該住所本屬有
    疑，況被告戊○○亦不否認有收取系爭支付命令附表所示之
    票據為預付車資，僅係爭執該些票據所示債權業經清償，並
    提出對帳明細表、合約書、郵政劃撥儲金存款收據等件為證
    ，然該對帳明細表並無原告之簽名（見本院卷第250 頁），
    且對部分預付車資被告戊○○亦自承未曾匯款給付（見本院
    卷第219 頁），則被告戊○○是否已完全清償原告所預付之
    車資已非無疑，而原告所持之上開確定支付命令既尚未遭撤
    銷，其依法自仍生有確定判決之效力，原告對被告戊○○應
    仍具有債權甚明，是被告戊○○前開抗辯洵難採信。
  (三)被告戊○○對於被告哈雷公司是否確曾出資？
    1.被告哈雷公司乃於91年10月31日申請將被告乙○○之出資
      額600 萬元移轉登記予被告戊○○與訴外人丁○○各300
      萬元，此有經濟部中部辦公室95年11月23日經中三字第09
      530994920 號書函及函附哈雷公司設立及歷次變更登記相
      關資料在卷可按（見前審卷(二)第17至50頁），且為兩造所
      不爭執，應堪信為真實。
    2.被告戊○○係以貸款之方式向被告哈雷公司購買遊覽車靠
      行經營，此有汽車買賣合約書及代收款項紀錄簿在卷可證
      （見本院卷第115 至124 頁），並有訴外人丁○○即被告
      戊○○雇用之司機、韋寶琴即被告戊○○之合夥人、曾如
      君即被告戊○○之女兒開立且由被告戊○○背書之票據附
      卷可佐（見前審卷(一)第205 至233 頁），且上開被告戊○○所交付之支票有2 紙業於92年4 月間經票據交換所列為
      拒絕往來戶而退票（見前審卷(一)第233 頁），而被告戊○○之房地並於93年間遭法院拍賣予他人，此亦有桃園縣蘆
      竹地政事務所93年11月2 日蘆地登申字第0930204350號函
      在卷可按（見本院卷第283 頁），則被告戊○○於88年間
      購買營生所用之遊覽車既係以貸款之方式為之，所支付之
      分期價金票據又於92年間退票，93年間所有之房地復遭到
      法院拍賣而移轉登記為他人所有，顯見其經濟狀況本即未
      佳，以其購車已需向被告哈雷公司貸款再為靠行營業，其
      於91年10月間應無資力亦無需要向被告乙○○購買系爭出
      資額，以取得公司股份而轉為經營公司之業主者。至原告
      固主張上開支票上均已加蓋作廢章，而屬虛偽云云，惟被
      告乙○○、戊○○均已陳稱其二人經過結算而不再追究其
      間過往之債權債務等語，則被告乙○○、哈雷公司因而將
      該些票據蓋章作廢應合常情，原告主張尚不可採。
    3.被告乙○○復抗辯被告戊○○並未實際出資，係因取得公
      司股東資格後拿取車趟較為方便，方請求被告哈雷公司當
      時之負責人丙○○讓其掛名為該公司股東等語；被告戊○○亦同前抗辯，並辯稱當時係丙○○與其及其司機丁○○
      洽談，又因登記人數有所限制，故將其中300 萬元出資額
      登記給丁○○等語，觀其兩人抗辯大致相符，且被告乙○○曾於偵查中向檢察事務官陳稱係以被告戊○○之車數換
      算股份登記予被告戊○○（見第371 號偵查影卷第153 頁
      ），互核被告乙○○陳稱被告戊○○係貸款7 、8 百萬元
      向哈雷公司購買遊覽車等語，以及被告戊○○自承其向被
      告哈雷公司購買車輛係全額貸款，而訴外人丁○○為其司
      機，丁○○之出資額300 萬元亦為經其洽談後同時移轉等
      語，則雖其時股東人數已超過當時公司法之限制人數5 人
      ，而與被告戊○○所陳有所不符，然其車輛價值7 、800
      萬元與獲移轉登記之出資額總計600 萬元相去無幾，且復
      參以於被告戊○○於94年11月9 日將系爭出資額移轉登記
      予被告乙○○、甲○○之同時，丁○○之出資額亦同時移
      轉登記予他人，此有經濟部中部辦公室95年11月23日經中
      三字第09530994920 號書函及函附哈雷公司設立及歷次變
      更登記相關資料在卷可按（見前審卷(二)第17至50頁），以
      及上開被告戊○○經濟狀況未佳，應難在背負購買遊覽車
      之貸款同時，再以其本人及員工丁○○名義出資被告哈雷
      公司總計600 萬元之鉅款等情，應認被告抗辯屬實，況被
      告戊○○移轉已無其他財產已如前述，若被告戊○○具有
      上開600 萬元之出資額，於其經濟困窘經營面臨困境之際
      ，卻未以此出資額清償債務，而任由其營生資產之遊覽車
      因經濟困窘而一車無存，亦與常理相違。
    4.至被告於原告起訴之初固係抗辯被告戊○○係以其出資額
      抵償積欠被告乙○○之315 萬元的債務，而未提及被告戊○○並未實際出資等語，惟被告均非熟悉法律之人，對於
      其間法律關係未能明確陳述亦屬可能，且當時與被告戊○○洽談之被告哈雷公司負責人丙○○又因口腔癌住院，此
      有診斷證明書在卷可按（見前審卷(一)第44至47頁），被告
      乙○○因而對於協商過程未能充分釐清，而致抗辯有所出
      入，應可想像。另被告戊○○未能依約清償購車貸款後，
      被告乙○○曾與其結算彼此間債權債務關係，並書立之讓
      渡書載明「本人戊○○民國90年10月向乙○○借貸新臺幣
      315 萬元。今因無力償還無條件出讓哈雷通運有限公司之
      股權，共計新臺幣三百萬元正」等語而結算被告戊○○所
      積欠款項，並以此確立借名登記於被告戊○○名下之系爭
      出資額為被告乙○○所有，此有該讓渡書在卷可按（見前
      審卷(一)第56頁），而原告固主張該讓渡書非被告戊○○所
      親簽，非屬真正云云，然被告戊○○對該讓渡書之真正並
      不爭執，再衡諸前情該讓渡書為真正應可採信，而該讓渡
      書之二人合意之內容固曾提及「因無力償還無條件出讓」
      等語，惟以被告戊○○及乙○○又非法律專業人士，因此
      誤為陳述該移轉出資額係用以抵債尚有可能。又被告戊○○於前審到庭係陳稱：「…當時我跟哈雷公司買了幾部遊
      覽車加入他們的股東，我用這些遊覽車來辦貸款，貸款公
      司把錢撥給哈雷公司，他們就依照當初的約定讓我成為股
      東，但是因為後來我貸款無法正常攤還，貸款公司就找哈
      雷公司，哈雷公司就陸續把遊覽車牽回去，之後還沒有還
      完的貸款就由哈雷公司負責幫我償還，…」等語（見前審
      卷(一)第98頁），依此陳述內容，被告戊○○係以購買遊覽
      車加入股東，而非給付價金成為股東，則其後所稱之貸款
      應係用以清償遊覽車價金，而非出資入股，況如上述之遊
      覽車為被告戊○○主要營生資產，若其對被告哈雷公司具
      有出資，應會以出資額抵償債務，而非致現今名下無車輛
      可供營生，是應難以被告抗辯前後不一而認被告戊○○確
      有系爭出資額存在，原告主張尚不可採。
    5.另被告戊○○所稱因須以老闆或股東名義承攬臺北捷運工
      程接駁車之業務，故請求被告哈雷公司當時之負責人丙○○予其股東名義，而前開承攬業務第1 次簽約為88、89年
      間，最後1 次簽約為89、90年間云云，其所稱時間點固早
      於被告戊○○獲移轉取得系爭出資額而難採信，惟自股權
      移轉迄被告戊○○到本院詳述取得股權經過之98年8 月，
      業歷時近7 年，而至原告起訴本件之95年亦經3 、4 年，
      被告記憶有所錯誤亦非無可能，且被告戊○○係獲被告哈
      雷公司當時負責人丙○○以其靠行之車輛計算並登記出資
      額，其當時應無資力出資已如前述，是被告前開取得出資
      額原因之抗辯固與事實不符，亦難依此遽認被告戊○○確
      有系爭出資額。
六、綜上所述，被告戊○○於91年間應無實際出資以入股被告哈
    雷公司，則其既未實際出資而僅為名義上之股東，其嗣與被
    告乙○○、甲○○間所為之系爭出資額移轉登記，自係為使
    登記與實際所有狀態相符，而無實際上出資額所有權讓與之
    情況，是被告戊○○與乙○○間應無通謀虛偽意思表示之情
    而被告戊○○之股東登記僅為借名非真有出資，該回復之移
    轉登記亦非有害及原告債權之行為，從而原告依民法第11 3
    條、第242 條及第244 條第1 項之規定而為上開先、備位聲
    明之請求均無理由，而應予駁回。
七、本件事證已臻明確，兩造其餘攻擊防禦方法及舉證，核與判
    決結果無影響，爰不予一一論述，附此敘明。
八、據上論結，本件原告之訴為無理由，依民事訴訟法第78條，
    判決如主文。
中    華    民    國    99    年    3     月    31    日
                  民事第四庭  審判長法  官  黃宏欽
                                    法  官  楊淑珍
                                    法  官  楊淑儀
正本係照原本作成。
如不服本判決，應於送達後20日內，向本院提出上訴狀並表明上
訴理由，如於本判決宣示後送達前提起上訴者，應於判決送達後
10日內補提上訴理由書（須附繕本）。
中    華    民    國    99    年    3     月    31    日
                                    書記官  王資惠

司法院資訊處製作；財團法人民間司法改革基金會備份。
